【裁判字號】    99,簡上,115
【裁判日期】    990330
【裁判案由】    詐欺
【裁判全文】
臺灣桃園地方法院刑事判決             99年度簡上字第115號
上  訴  人
即  被  告  乙○○
上列上訴人因詐欺案件，不服本院簡易庭於民國98年10月30日所
為之98年度壢簡字第2856號刑事簡易判決（原檢察官聲請簡易判
決處刑案號：98年度偵字第17828 號），提起上訴，本院管轄之
第二審合議庭判決如下：
    主  文
上訴駁回。
    事  實
一、乙○○雖預見將金融機構帳戶提供他人使用而成為人頭帳戶
    ，依一般社會生活之通常經驗，將成為詐欺集團收取他人受
    騙款項之用，而幫助他人從事詐欺犯罪，竟仍不違背其本意
    ，基於幫助詐欺之犯意，於民國97年11月26日晚間起至同年
    月27日下午不詳時間點，在臺灣地區不詳地點，將其所有中
    國信託商業銀行（下稱中國信託）中壢分行帳號000-000000
    000000號帳戶之提款卡及密碼，交予姓名年籍不詳之詐欺集
    團成員，供該詐欺集團作為提、匯款之用，而以此方式幫助
    該犯罪集團向他人詐取財物。嗣詐欺集團成員於取得乙○○
    之上開中國信託帳戶後，意圖為自己不法之所有，於97年11
    月27日下午5 時30分許，致電甲○○，佯稱其涉及洗錢案件
    帳戶遭凍結，需匯款至指定帳戶，並向甲○○稱其涉案事態
    嚴重，需持續提領現金，使用中國信託ATM 存款之方式存款
    入指定帳戶，致甲○○陷於錯誤，依該詐欺集團成員指示，
    於97年11月28日下午2 時47分許，將新臺幣（下同）3 萬元
    以存款之方式（原聲請簡易判決處刑書誤載匯款）存入被告
    上開帳戶內。嗣因甲○○發現有異，經查證後始知受騙，遂
    報警處理，經警循線查獲，始悉上情。
二、案經新竹縣警察局竹東分局報告臺灣新竹地方法院檢察署檢
    察官呈請臺灣高等法院檢察署檢察長令轉臺灣桃園地方法院
    檢察署檢察官偵查後聲請以簡易判決處刑。
    理  由
一、證據能力方面
    按被告以外之人於審判外之言詞或書面陳述，除法律有規定
    者外，不得作為證據，刑事訴訟法第159 條第1 項固定有明
    文；惟被告以外之人於審判外之陳述，雖不符同法第159 條
    之1 至159 條之4 之規定，而經當事人於審判程序同意作為
    證據，法院審酌該言詞陳述或書面陳述作成時之情況，認為
    適當者，亦得為證據。又當事人、代理人或辯護人於法院調
    查證據時，知有第159 條第1 項不得為證據之情形，而未於
    言詞辯論終結前聲明異議者，視為有前項之同意，同法第15
    9 條之5 亦定有明文。另鑑於採用傳聞證據排除法則之重要
    理由之一，係因傳聞證據未經當事人之反詰問予以覈實，若
    當事人願放棄對原供述人之反對詰問時，原則上即可承認該
    傳聞證據之證據能力。經查，本件公訴人、被告就本件後引
    之各項人證及書證，迄於言詞辯論終結前均未聲明異議，而
    本院審酌此部分證據均無違法取證及證明力明顯過低之瑕疵
    ，亦認以之作為證據為適當，故依諸上開規定及說明，認此
    部分證據均具有證據能力。
二、事實認定方面
    訊據被告乙○○矢口否認有何幫助詐欺取財犯行，辯稱：伊
    最後使用上開中國信託帳戶提款卡係於97年11月26日晚上6
    時9 分，當時戶頭內的餘額為63元，日後於97年11月29日晚
    上約9 時40分許，伊至中國信託中壢分行，想再次提領現金
    並確認帳戶餘額，並將帳戶存摺補登資料，就攜帶存摺打算
    補摺，才發現金融卡已遺失，隨即將身上的存摺放進銀行補
    摺機進行補摺，發現11月26日後仍有交易記錄，驚覺帳戶可
    能已被盜用，乃於97年11月29日晚上9 時51分掛失中國信託
    帳戶金融卡，伊所有上揭帳戶金融卡係遺失（存摺並未遺失
    ），伊並無將金融卡及密碼交給他人，且伊所有之帳戶金融
    卡之密碼係書寫於金融卡不透明卡套內側，伊未能預見金融
    卡併同金融卡卡套遺失時，密碼會有遭人發現之可能，又伊
    有多個銀行帳戶，每個銀行帳戶之金融卡密碼皆不相同，伊
    係因為難以記住多個金融卡密碼才將前開中國信託帳戶金融
    卡密碼註記在金融卡卡套內側備忘，而伊在上揭中國信託銀
    行帳戶被盜用之前，雖將該帳戶存款提領只剩63元，但絕非
    係為預備販賣帳戶之用，乃是伊經營生意周轉需要，乃將該
    日常生活使用帳戶存款幾乎提領完，此乃伊因個人職業、工
    作所需，又伊多年來陸續開立多個銀行帳戶，並非一次開立
    數個銀行帳戶供販賣之用，且伊鮮少使用之帳戶不只一個，
    伊不會將日常生活常使用之中國信託帳戶作為販賣之用，又
    伊乃中國科技大學附設專科進修學校國際貿易科第二名畢業
    ，為具有相當智識及生活閱歷之成年人，日常生活中受新聞
    媒體相關報導已提供相當之教育，對提供人頭帳戶涉及一定
    之法律責任，也有一定之認識，伊不會刻意犯法云云（見本
    院簡上字卷第21頁至第29頁）。經查：
(一)、被害人甲○○遭詐騙，因而於97年11月28日下午2 時47分存
    款6 萬元至被告乙○○上揭中國信託銀行帳戶之事實，業據
    被害人甲○○於警詢時指述綦詳，並有上揭被告中國信託銀
    行帳戶開戶資料與交易明細表、自動櫃員機存款存根聯、受
    理刑事案件報案三聯單、受理各類案件紀錄表、受理詐騙帳
    戶通報警示簡便格式表及內政部警政署反詐騙案件紀錄表各
    1 份等附卷可憑，足認被告所開立之上開中國信託銀行帳戶
    確實供犯罪集團作為向被害人詐騙後，取得贓款所用之工具
    乙節，至為灼然。
(二)、被告乙○○雖以上詞置辯，惟查：
  1.按金融帳戶事關個人財產權益保障，一般人均會妥善加以保
    管，避免遺失，且存放時將金融卡、密碼分開放置，以避免
    遺失時遭人冒用、盜領款項，另衡情，為避免金融帳戶內之
    款項遭人盜領，銀行恆告知帳戶所有人應將金融卡與密碼分
    別置放，勿輕易將密碼外洩，被告自陳其受有高等教育，為
    具有相當智識及生活閱歷之成年人（見本院簡上字卷第25頁
    、第52頁、第54頁至第55頁），應當對此知之甚明，惟被告
    所辯情節，卻將金融卡密碼註記在金融卡卡套內側，再將金
    融卡與金融卡卡套一併放置，並辯稱其自認最危險的地方就
    是最安全的地方，未能預見金融卡併同金融卡卡套遺失時，
    密碼會有遭人發現之可能云云（見本院簡上字卷第23頁、第
    26頁），然此舉使得他人輕易翻動金融卡及金融卡卡套即可
    獲悉金融卡密碼，是被告上揭所為已違常情。
  2.又被告辯稱其擁有多個銀行帳戶，每個銀行帳戶金融卡密碼
    皆不相同，未免混淆與遺忘方將上揭中國信託帳戶金融卡密
    碼註記在金融卡套上云云（見本院簡上字卷第23頁），惟被
    告亦自承其所有之玉山銀行、郵局、新竹國際商銀等銀行帳
    戶平日鮮少使用，被告所有之前開中國信託帳戶為其97年度
    日常生活主要使用帳戶（見本院簡上字卷第24頁、第30頁至
    第32頁），此亦有被告上揭銀行帳戶交易明細在卷可參（見
    本院簡上字卷第37頁至第44頁）。則由被告使用其銀行帳戶
    紀錄等情觀之，被告前開中國信託帳戶97年度間密集有數十
    筆金融卡ATM 交易紀錄，其使用該中國信託帳戶金融卡提領
    現金頻率甚繁，理應對密碼熟稔而無遺忘之慮（見本院簡上
    字卷第37頁至第38頁），復參以被告其餘金融帳戶97年度間
    鮮少使用，幾乎無以金融卡ATM 交易之紀錄等情，可徵被告
    應對其經常使用提領日常生活花費所需帳戶之密碼加以記憶
    ，且無與其幾乎不曾使用金融卡交易之銀行帳戶有混淆之虞
    ，自無需將前開中國信託帳戶金融卡密碼密碼書寫在金融卡
    卡套內側備忘之必要性，則何以其寧願甘冒遺失金融卡時帳
    戶遭冒用、盜領此一重大風險，僅為貪圖使用其金融卡之方
    便，而將金融卡密碼註記在金融卡套內側，此顯與常情有違
    。而倘被告係在尚未熟記密碼時，即先將密碼書寫在金融卡
    卡套內側，則在被告反覆使用上開金融卡後，以被告之智識
    應可熟記該金融卡之密碼，即應將該密碼之記載除去，或改
    以其他方式備忘，再與金融卡分開妥善存放，然被告申辦前
    開中國信託銀行帳戶之時間並非短暫，並且於97年間經常使
    用，其竟仍將金融卡密碼書寫於金融卡卡套內側，實與常情
    及經驗法則相悖。故被告前開辯詞，有前後矛盾之情，並與
    常理有違，殊難採信。
  3.再者，被告於警詢中陳稱：「存摺在我身上，金融卡我在97
    年11月26或27日晚上我有打電話到中國信託商業銀行報金融
    卡掛失」等語（見臺灣新竹地方法院檢察署98年度偵字第
    3720號偵查卷宗第16頁）；惟被告另於檢察官偵訊時稱：「
    提款卡、存摺於97年11月26至28日之間遺失，因為我要提款
    才發現不見，…，發現遺失之後我就去中壢分行與客服人員
    報遺失，核對資料時行員說我帳戶裡有大筆金額的進出，並
    問我可否凍結，我說可以」等語（見臺灣桃園地方法院檢察
    署98年度核交字第17828 號偵查卷宗第7 頁）；被告復於上
    訴理由狀及本院審理時改稱：「我在97年11月26日晚上，最
    後一次使用金融卡提款2 千元，當時帳戶內所剩不到100 元
    （餘額為63元），我提到用提款卡提不出來，日後於97年11
    月29日晚上約9 時40分許，我至中國信託中壢分行，想再次
    提領現金並確認帳戶餘額，並將帳戶存摺補登資料，就攜帶
    存摺打算補摺，才發現金融卡已遺失，隨即將身上的存摺放
    進銀行補摺機進行補摺，發現11月26日後仍有交易記錄，驚
    覺帳戶可能已被盜用，乃於97年11月29日晚上9 時51分掛失
    中國信託帳戶金融卡」等語（見本院簡上字卷第14頁背面、
    第21頁，第56頁）。則被告之供詞，就其何時發現金融卡遺
    失、何時向銀行掛失金融卡、究竟帳戶存摺有無遺失、究竟
    是被告掛失金融卡時銀行客服人員告知被告帳戶內有大筆金
    額的進出或是被告為帳戶存摺補登資料後即行發現帳戶內有
    異常資金進出後再為掛失金融卡等節，皆有前後陳述不一之
    情，被告何以無端變更其供詞，已屬有疑。另觀諸現行金融
    交易實務，以金融卡提款之方式，至多僅能提領百元鈔票，
    則依被告於本院審理時之供詞，其既以自陳97年11月26日最
    後一次使用中國信託帳戶金融卡提款時，已以金融卡提款到
    帳戶內餘額無法提領之情形（帳戶餘額為63元，未滿百元）
    ，則在其未提到該帳戶內有何資金收入之情形下，何以其竟
    稱97年11月29日晚上9 時40分許仍欲持前開金融卡提領款項
    ，核其說詞前後矛盾，顯與常理有違，自難採信。
  4.至如被告本院審理時之供詞，其於97年11月29日晚上，至中
    國信託中壢分行欲提領款項而發現金融卡遺失時，隨即將身
    上的存摺放進銀行補摺機進行補摺，發現11月26日後仍有交
    易記錄，驚覺帳戶可能已被盜用，乃於97年11月29日晚上9
    時51分掛失中國信託帳戶金融卡（見本院簡上字卷第21頁）
    ，又依其偵訊時之供詞，其於掛失金融卡時應已知悉其中國
    信託帳戶會遭凍結（見臺灣桃園地方法院檢察署98年度核交
    字第17828 號偵查卷宗第7 頁），復被告亦自陳其為中國科
    技大學附設專科進修學校國際貿易科第二名畢業，學歷等同
    二專，為具有相當智識及生活閱歷之成年人，日常生活中受
    新聞媒體相關報導對詐欺案已提供相當之教育，對人頭帳戶
    涉及一定之法律責任，也有一定之認識，並對詐取他人財物
    之不法行為極度厭惡（見本院簡上字卷第25頁），則以被告
    之智識程度及生活閱歷，其於97年11月29日晚間既已驚覺帳
    戶可能遭不法之徒盜用，何以僅單純向銀行客服人員掛失帳
    戶金融卡，而竟放任其帳戶有多筆異常資金進入及有不明人
    士持其金融卡多次提領帳戶款項之情形不管，甚且亦放任其
    日常頻繁使用之中國信託帳戶經通報為警示帳戶遭凍結無法
    使用，而未積極為進一步報警處理或與銀行查明原委等作為
    ，以查清其帳戶內不明資金來源為何、何人持其金融卡為提
    領其帳戶內資金盜用帳戶之行為乙節，已與常情不符。又被
    告自知帳戶遭詐欺集團當人頭帳戶使用會涉及不法，然被告
    被告竟捨前開查明之積極作為弗為，直至被害人甲○○於受
    騙報警後，經警調閱前開中國信託帳戶開戶資料後，於98年
    1 月16日通知被告到案說明（見臺灣新竹地方法院檢察署98
    年度偵字第3720號偵查卷宗第14頁），被告方將帳戶金融卡
    遺失一事向偵查機關說明，在此之前竟長時間放任其帳戶可
    能遭盜用，甚且任憑其平日生活頻繁使用之帳戶遭凍結不管
    ，被告所為，顯與常情有悖，是其上揭辯詞，實難採信。
  5.復被告辯稱其陸續開立多個銀行帳戶，如第一商業銀行、玉
    山銀行、郵局、新竹國際商業銀行等帳戶，且多個帳戶平日
    鮮少使用，設若被告要販賣帳戶應會販賣不常使用之帳戶，
    不會販賣平日頻繁使用之中國信託帳戶云云（見本院簡上字
    卷第24頁、第31頁至第32頁）。惟觀以本案被害人甲○○遭
    詐騙集團詐騙之方式，多是以至中國信託ATM 據點以現金存
    款存入詐欺集團使用之多個中國信託帳戶帳戶而受害（見臺
    灣新竹地方法院檢察署98年度偵字第3720號偵查卷宗第35頁
    至第37頁），復衡以中國信託ATM 國內設點密集（除分行外
    尚與國內知名大型連鎖便利商店合作設點），且中國信託AT
    M 多有提供以現金存款存入各中國信託帳戶之功能（有別於
    以往以匯款入指定帳戶詐騙之方式），由此可知，蒐集中國
    信託帳戶，實有利於一再變更求新詐騙手法之詐欺集團使用
    。是以本案或因與被告接觸之不詳詐欺集團成員之指定，或
    因被告自行方便之選擇，而為交付前開中國信託帳戶金融卡
    、密碼，且被告開立多個其他銀行之帳戶未作為提供詐欺集
    團使用，尚與本案無關，故被告此部分所辯，亦不足為其有
    利之認定。
  6.且倘若被告非有意將金融卡及密碼一併交付他人使用，而係
    詐欺集團偶然拾得或以其他方法取得被告所有中國信託銀行
    帳戶之金融卡及密碼，復參以一般人於發現金融帳戶之金融
    卡及密碼遺失時，當至為謹慎，均會立即向金融機關掛失，
    以確保其帳戶內存款之安全，詐欺集團實無甘冒金融卡遭所
    有人掛失，致詐得款項無法提領之風險，而貿然使用拾得或
    非經帳戶所有人同意使用之帳戶之理，足見被告前開所辯，
    無非臨訟杜撰之卸責之詞，委無足取。
(三)、再按金融存款帳戶，事關存戶個人財產權益之保障，與存戶
    之提款卡及密碼結合，其專屬性、私密性更形提高，除非本
    人或與本人具密切之關係者，難認有何理由可自由流通使用
    該存摺、提款卡及密碼，一般人亦均有應妥為保管存摺、提
    款卡及密碼，以防止被他人冒用之認識，縱有特殊情況偶有
    將存摺、提款卡及密碼交付他人之需，亦必深入瞭解其用途
    後再行提供以使用，恆係吾人日常生活經驗與事理；且金融
    帳戶為個人理財之工具，申請開設金融帳戶並無任何特殊之
    限制，一般民眾皆可以存入最低開戶金額之方式申請開戶，
    一個人可以在不同之金融機構申請多數之存款帳戶使用，並
    無何困難，此乃眾所週知之事實。且依一般人之社會生活經
    驗，若見有非親非故之人不以自己名義申請開戶，反而以出
    價蒐購或借用之方式向他人蒐集金融機構帳戶供己使用，衡
    情當能預見蒐集金融帳戶者，係將所蒐集之帳戶用於從事財
    產犯罪之轉帳工具。況觀諸現今社會上，詐騙者以蒐集之人
    頭帳戶，作為詐欺之轉帳帳戶，業經報章媒體時有批露，因
    此交付帳戶予非親非故之人，受讓人將持以從事財產犯罪，
    已屬一般智識經驗之人所能知悉或預見，被告竟仍任意將本
    件金融卡及密碼等帳戶資料交付予身分上不具密切關係之人
    ，對於該持用其帳戶資料之人果真用以作為詐欺取財之轉帳
    工具，顯然亦不違背被告之本意，本件雖查無積極證據證明
    被告與該蒐集其帳戶之人有何共同實施詐欺犯行之手段施用
    或犯意聯絡，惟被告對於金融帳戶交付他人使用，可能遭持
    以從事詐欺取財犯罪之用，有所預見，且果真被利用作為詐
    欺取財之轉帳帳戶，又不違背被告之本意，足認被告有以提
    供帳戶予他人，幫助他人犯詐欺取財罪之不確定故意，灼然
    明甚。
(四)、綜上所述，被告上開所辯，均屬卸責之詞。其客觀上有幫助
    詐欺取財之事實，主觀上亦有幫助詐欺取財不確定之故意，
    足堪認定。本件事證明確，被告前揭犯行，洵堪認定，應依
    法論科。
三、法律適用方面
    核被告所為，係幫助犯刑法第339 條第1 項詐欺取財罪。被
    告以幫助他人犯罪之意思而參與犯罪構成要件以外之行為，
    為詐欺取財罪之幫助犯，爰依刑法第30條第2 項之規定，減
    輕其刑。原審認被告犯行明確，適用刑事訴訟法第449 條第
    1 項前段、第454 條第2 項、刑法第30條第1 項前段、第2
    項、第339 條第1 項、第41條第1 項前段、刑法施行法第1
    條之1 第1 項、第2 項前段等規定，並審酌被告提供前揭帳
    戶供詐騙集團，助長訛詐歪風，且使執法人員難以追查詐騙
    集團成員之真實身分，嚴重破壞社會治安，造成被害人受損
    尋求救濟之困難等一切情狀，量處拘役50日，並於斟酌本案
    犯罪情節及被告資力等節後，諭知如易科罰金，以1,000 元
    折算1 日，核其認事用法，俱無違誤，量刑亦屬妥適。被告
    仍執前詞否認犯罪，提起上訴，核無理由，應予駁回。
據上論斷，應依刑事訴訟法第455 條之1 第1 項、第3 項、第36
8 條，判決如主文。
本案經檢察官蔡正傑到庭執行職務
中    華    民    國    99    年    3     月    30    日
                      臺灣桃園地方法院刑事第四庭
                          審判長法  官  袁雪華
                                法  官  林宜靜
                                法  官  張宇葭

以上正本證明與原本無異。
不得上訴。
                                書記官 高   平
中    華    民    國    99    年    3     月    31    日

司法院資訊處製作；財團法人民間司法改革基金會備份。
